【裁判字號】    98,交抗,848
【裁判日期】    980824
【裁判案由】    聲明異議
【裁判全文】
臺灣高等法院臺中分院交通事件裁定     98年度交抗字第848號
抗  告  人
即受處分人  甲○○
上列抗告人因違反道路交通管理處罰條例之聲明異議案件，不服
臺灣臺中地方法院中華民國98年7月7日所為裁定（97年度交聲字
第3561號），提起抗告，本院裁定如下：
    主  文
原裁定撤銷，發回臺灣臺中地方法院。
    理  由
一、原裁定意旨略以：抗告人即受處分人（下稱抗告人）係大陸
    地區人民，於民國89年10月12日與劉文焜結婚後，於89年10
    月27日以與配偶團聚為由，申請來臺獲准後，於同年12月11
    日來臺依親居留，嗣於90年8月20日、92年7月4日、94年12
    月30日、96年4月4日、98年3月11日5度申請長期居留或定居
    ，其中除90年8月20日申請之地址為臺中市南屯區○○○街
    235號5樓之10外，其餘申請地址均為苗栗縣卓蘭鎮景山102
    號等情，有內政部入出國及移民署專勤事務第二大隊臺中市
    專勤隊98年4月15日移署專二紅字第0988093521號函1份及所
    附大陸地區人民申請來臺查詢資料7份在卷可稽。準此，於
    本案裁決時，抗告人之來臺居留地址，應即為苗栗縣卓蘭鎮
    景山102號乙節，堪以認定。而抗告人因係大陸地區人民，
    於臺灣地區並無登記之戶籍地可言，故其來臺之居留地址，
    應可與戶籍地等同視之。另查，抗告人於本件違規日即95年
    10月15日，提供予員警登載在舉發違反道路交通管理事件通
    知單上駕駛人欄及車主欄之地址，均為「苗栗縣卓蘭鎮景山
    里景山102號」等情，亦有臺中市警察局舉發違反道路交通
    管理事件通知單1紙在卷可參。是以，抗告人於本件裁決時
    ，其在臺居留地址既為苗栗縣卓蘭鎮景山102號，且抗告人
    於為警舉發當時，復未告知另居住於他址，本件裁決書自應
    向抗告人上開在臺居留之地址送達，合先敘明。查本件裁決
    書經以郵務掛號之方式送達至抗告人來臺後之上開居留地址
    ，因未會晤抗告人本人，亦無受領文書之同居人、受僱人或
    應送達處所之接收郵件人員，即於97年1月24日寄存於卓蘭
    郵局，送達人員並製作送達通知書2份，1份粘貼於受處分人
    在臺居留地址門首，另1份置於該址信箱或適當位置以為送
    達等情，亦有上開違反道路交通管理事件裁決書及送達證書
    各1份附卷可稽，揆諸上開規定，本件裁決書於97年1月24日
    已合法送達予抗告人，核無違誤。抗告人遲至97年12 月9日
    始具狀聲明異議，有其聲明異議狀乙份及其上蓋用之交通部
    公路總局臺中區監理所總收文章存卷可按，顯已逾20 日期
    間，其聲明異議不合法律上之程式，且無從補正，應予駁回
    等語，固非無據。
二、抗告意旨略以：抗告人先後多次申請長期居留或定居，所提
    供申請來台居留之地址固多為「苗栗縣卓蘭鎮景山102號」
    ，又因抗告人為大陸地區人民，此居留地址容或可與戶籍地
    同視，但抗告人並未實際居住於該址；於本件違規日，承辦
    員警係逕自抄寫抗告人駕駛執照上所載地址於舉發通知單上
    之駕駛人及車主地址欄，並非抗告人向承辦員警表明實際住
    於該處，此由抗告人拒絕於該舉發通知單上之收受通知欄內
    簽章可資佐證。又本件違規日即民國95年10月15日，抗告人
    係實際租屋居住在「臺中市南屯區○○○街235號5樓之10」
    ，此有臺中市警察局第四分局大墩派出所流動人口登記聯單
    可稽，依該登記聯單所載抗告人自95年6月30日起即居住在
    「臺中市南屯區○○○街235號5樓之10」，預定住至98年1
    月11日，此居住於上址之事實為大墩派出所業務上所已知，
    而本件交通違規地點屬大墩派出所轄區，舉發單位復為大墩
    派出所，有卷附舉發違反道路交通管理事件通知單足稽，抗
    告人既實際居住於上址，縱該址尚難認其為「住所」，但其
    為抗告人之「居所」，惟原處分機關未向客觀上有居住事實
    之「臺中市南屯區○○○街235號5樓之10」為送達，反而向
    客觀上並無居住事實之「苗栗縣卓蘭鎮景山102號」為送達
    ，其送達難認適法，從而本件裁決書之送達，以於後址未會
    晤抗告人，亦無受領文書之同居人、受僱人或接受郵件人員
    ，而於97年1月24日以寄存於卓蘭郵局之方式為送達，自非
    合法。本件原處分機關之裁決書既未合法送達，則受處分人
    聲明異議之20日法定不變期間自無從起算，抗告人於同年12
    月9日具狀聲明異議，自無逾期可言，原法院以抗告人逾期
    聲明異議為由而為駁回之裁定，難認適法，為此提起抗告，
    請求撤銷原裁定，另為適法之裁定等語。
三、經查：
(一)按處理違反道路交通管理事件，有關文書送達之程序，依行
    政程序法之規定，違反道路交通管理事件統一裁罰基準及處
    理細則第5 條定有明文。又送達，於應受送達人之住居所、
    事務所或營業所為之；於應送達處所不獲會晤應受送達人時
    ，得將文書付與有辨別事理能力之同居人、受僱人或應送達
    處所之接收郵件人員；應受送達人或其同居人、受僱人、接
    收郵件人員無正當理由拒絕收領文書時，得將文書留置於應
    送達處所，以為送達；送達，不能依前2 條規定為之者，得
    將文書寄存送達地之地方自治或警察機關，並作送達通知書
    2 份，1 份黏貼於應受送達人住居所、事務所、營業所或其
    就業處所門首，另1 份交由鄰居轉交或置於該送達處所信箱
    或其他適當位置，以為送達。前項情形，由郵政機關為送達
    者，得將文書寄存於送達地之郵政機關，行政程序法第72條
    第1 項前段、第73條第1 項、第3 項、第74條第1 項、第2
    項分別定有明文。依前揭規定，寄存送達必須送達於應受送
    達之處所不獲會晤應受送達人，又無法將文書交付與有辨別
    事理能力之同居人、受僱人或應送達處所之接收郵件人員時
    ，始能發生合法送達之效力，否則該寄存送達即使在形式上
    符合法律規定，仍不能認為合法送達，只能於應受送達人實
    際取得文書時起發生送達之效力。次按「依一定之事實，足
    認以久住之意思，住於一定之區域者，即為設定其住所於該
    地。」「依一定事實，足認以廢止之意思離去其住所者，即
    為廢止其住所。」復分別為民法第20條、第24條所明定，是
    我國法律關於住所之設定及廢止，兼採主觀主義及客觀主義
    之精神，必須主觀上有久住一定區域之意思，客觀上有住於
    一定區域之事實，該一定之區域始為住所，故住所之設立及
    廢止並不以登記為要件。又戶籍法為戶籍登記之行政管理規
    定，戶籍地址乃係依戶籍法所為登記之事項，戶籍地址並非
    為認定住所之唯一標準。是有關違反道路交通管理事件文書
    之送達，苟非已送達於應受送達人之住居所或營業所，尚難
    認已符送達之規定。
(二)本件抗告人係大陸地區人民，其固於89年10月12日與劉文焜
    結婚後，於90年8月20日、92年7月4日、94年12月30日、96
    年4月4日、98年3月11日5度申請長期居留或定居，其中除90
    年8月20日之申請地址為臺中市南屯區○○○街235號5樓之
    10外，其餘申請地址均為苗栗縣卓蘭鎮景山102號，此有內
    政部入出國及移民署專勤事務第二大隊臺中市專勤隊98 年4
    月15日移署專二紅字第0988093521號函1份及所附大陸地區
    人民申請來臺查詢資料7份附於原審卷可稽。惟查，抗告人
    於95年10月15日凌晨1時30分許，因騎乘車牌號碼G3Q－923
    號重型機車，行經臺中市○○路與大墩七街交岔路口前，因
    酒後肇事，經到場員警當場測得其呼氣酒精濃度達每公升0.
    49毫克，臺中市警察局第四分局員警乃依道路交通管理處罰
    條例第35條第1項第1款之規定，掣開舉發違反道路交通管理
    事件通知單（中市警交字第GD0000000號）予以舉發當時，
    至抗告人經原處分機關於97年1月17日，以裁監稽違字第裁
    61-GD0000000號裁決書，裁處：「 (一)罰鍰新臺幣（下同
    ）3 萬元，吊扣駕駛執照12個月，施以道安講習。罰鍰和駕
    駛執照限於97年2月16日前繳納、繳送。(二)上開罰鍰和駕
    駛執照逾期未繳納、繳送者：自97年2月17日起罰鍰新臺
    幣3萬元整，並吊扣駕駛執照24個月。97年3月2日前未繳
    納罰鍰及繳送駕駛執照者，自97年3月3日起罰鍰依法移送強
    制執行，並逕行註銷駕駛執照。駕駛執照吊（註）銷後，
    自97年3月3日起1年內不得重新考領駕駛執照」止，抗告人
    均係居住於「臺中市南屯區○○○街235號5樓之10」，而非
    「苗栗縣卓蘭鎮景山102號」，此有抗告人所提出之臺中市
    警察局第四分局大墩派出所95年6月30日四分戶字第000417
    號流動人口登記聯單在卷可稽。依此流動人口登記聯單所載
    ，抗告人甲○○之預定暫住期間係「自95年6月30日起至98
    年1月11日止」，暫住地址係「臺中市南屯區○○○街235
    號5樓之10」，又此流動人口登記聯單即是由本件原舉發機
    關臺中市警察局第四分局大墩派出所實查後編存，對於抗告
    人之實際居住處所並非申請來台之地址，原舉發機關即不能
    諉為不知，從而原處分機關雖按照原舉發機關作成之通知單
    向非抗告人實際居住之處所送達，亦不應對抗告人發生合法
    送達之效力，況通知單上之地址僅係掣單舉發之員警依據抗
    告人之駕照內容而為記載，未足以作為認定抗告人實際居住
    處所之依據，且抗告人於為警舉發當時並未於舉發通知單上
    簽名，此有註記「拒簽」字樣之通知單在卷可稽，自難以舉
    發通知單上之記載，認定被告即係住於該址。而觀之抗告人
    係大陸地區人民，於臺灣地區並無登記之戶籍地，故其申請
    來臺之居留地址，或可與戶籍地等同視之，然戶籍登記之地
    址，為戶籍管轄區內之處所，主要發生選舉、兵役、教育等
    公法上效力，與住居所為民法上法律行為的準據，發生各種
    民事上的效力，二者規範意旨不同；實務上戶籍法上的住址
    與民法上的住居所，絕大多數情形雖為同一處所，但並非當
    然同一，雖不論法院或行政機關在調查「住所」時，通常均
    以戶籍登記的住址為認定標準，然此並非唯一標準，仍須以
    主觀上有久住一定區域之意思，客觀上有住於一定區域之事
    實為要件而加以認定。依抗告人於抗告狀所附之流動人口登
    記聯單以及其於原審所提出之臺灣臺中地方法院檢察署檢察
    官95年度偵字第23265號緩起訴處分書有關抗告人居所之記
    載，應可認為抗告人於違規行為時及原處分機關送達時之住
    居所與申請來臺居留之地址不同，原審僅以抗告人申請來台
    之居留地址以及舉發通知單上所載地址作為本件已為合法送
    達之認定，並以受處分人已逾法定聲明異議期間，而駁回其
    異議，尚有未洽。抗告意旨以此指摘原裁定不當，即有理由
    ，應由本院將原裁定撤銷，並為期調查之翔實及維護抗告人
    審級之利益，爰發回原審法院更為調查後，另為適當之裁定
    。
據上論斷，應依道路交通案件處理辦法第26條，刑事訴訟法第41
3條前段，裁定如主文。
中    華    民    國    98    年    8    月     24    日
              交通法庭  審判長法  官  林  照  明
                              法  官  蔡  名  曜
                              法  官  郭  瑞  祥
上列正本證明與原本無異。
不得再抗告。
                              書記官  李  妍  嬅
中    華    民    國    98    年    8    月     24    日


司法院資訊處製作；財團法人民間司法改革基金會備份。
